最高法院民事判決                              八十八年度台上字第二九二九號
    上 訴 人   臺灣鐵路管理局
    法定代理人 陳德沛
    訴訟代理人 劉承斌  律師
    被上訴人   甲○○
    訴訟代理人 張清浩  律師
    被上訴人   乙○○
右當事人間請求給付租金等事件，上訴人對於中華民國八十七年十月二十九日台灣高
等法院第二審判決（八十六年度上字第一三四○號），提起上訴，本院判決如左：
    主  文
原判決除假執行部分外廢棄，發回台灣高等法院。
    理  由
本件上訴人主張：坐落桃園縣中壢市○○段三九﹣三號、三九﹣二八三號地號土地、
建號二三九三號建物即門牌號碼桃園縣中壢市○○路一三九號二樓房屋（下稱系爭房
屋）為台灣省所有，現由伊擔任管理人。被上訴人甲○○於民國八十三年九月一日邀
被上訴人乙○○及第一審共同被告黃春蓮為連帶保證人，向伊承租上開房屋，約定租
賃期限自八十三年九月一日至八十六年八月三十一日止，每月租金新臺幣（下同）十
二萬零三百元，每半年給付租金一次。詎伊依約交付合於租賃目的使用之租賃物後，
被上訴人甲○○竟自八十四年七月一日起即拒繳租金，計已積欠十八個月租金，依租
賃契約第四條第一項第四款之約定，伊得終止租約，爰以本件起訴狀繕本之送達為終
止系爭房屋租賃契約之意思表示。且被上訴人甲○○未依教育部頒遊藝場管理規則申
請主管機關許可，亦未辦理營利事業登記，竟在系爭租賃房屋經營撞球場，顯有違法
經營特許行業及逃漏稅捐之情事，依租賃契約第二十條第一項第三款、第六款之規定
，伊亦得終止租約，爰再以八十六年四月二十二日所提準備書三狀繕本之送達為終止
租賃契約之意思表示通知。又被上訴人甲○○自八十四年七月一日起至八十五年十二
月三十一日止，積欠租金二百十六萬五千四百元，依上開租賃契約第四條第一項第四
款規定，被上訴人甲○○尚應給付積欠租金總額百分之十之違約金，即二十一萬六千
五百四十元，與所積欠租金合計為二百三十八萬一千九百四十元，扣除押金二十四萬
零六百元，尚應給付被上訴人二百十四萬一千三百四十元，被上訴人乙○○及黃春蓮
均為甲○○之連帶保證人，自應與甲○○連帶給付。本件租賃關係既已終止，被上訴
人甲○○仍無法律上原因占有、使用系爭租賃物，實已致被上訴人受損，依民法不當
得利之規定，被上訴人甲○○應將其所受相當於租金之利益償還予伊，而本件約定之
租金為每月十二萬零三百元，則伊自得請求被上訴人甲○○、乙○○及黃春蓮自契約
終止日之翌日起至交還系爭房屋之日止，按月連帶給付十二萬零三百元。爰求為命被
上訴人連帶給付伊二百四十三萬一千六百十二元及自八十六年三月七日起至遷讓系爭
房屋之日止，按月連帶給付十二萬零三百元之判決（第一審判命與黃春蓮連帶給付二
百一十四萬一千三百四十元及自八十六年三月七日起至遷讓日止，按月給付十二萬零
三百元部分，未據黃春蓮聲明不服。又第一審判命甲○○遷讓房屋部分，上訴人於原
審撤回該部分之訴）。
被上訴人則以：上訴人於公開招標書及租賃契約書中所載租賃物十四項用途，均係供
「商業用」。惟系爭租賃標的物之使用執照所載用途竟為「車站」，依其性質根本不
能標租提供為營業用之商業用途，上訴人亦已承諾辦理建物使用執照之建物用途（自
「車站」變更為「商業」用途），但迄未辦理。且被上訴人甲○○自八十三年七月間
開始營業後，均有合法繳納營業稅、教育捐及娛樂稅等稅捐，上訴人主張被上訴人逃
漏稅捐顯有誤會。再者，甲○○無法申請營利事業登記，原因在租賃標的物不能提供
如租約所示之商業用途所致，上訴人實已違約，故其終止租約並無理由云云，資為抗
辯。
原審將第一審所為命被上訴人連帶給付之部分廢棄，改判駁回上訴人之訴及擴張之訴
，係以：上訴人主張被上訴人甲○○邀乙○○、黃春蓮為連帶保證人，向伊承租台灣
省有，由伊所管理之系爭房屋，每月租金十二萬零三百元，半年給付租金一次。被上
訴人甲○○竟自八十四年七月一日起即拒繳租金，已積欠十八個月租金等情，業據其
提出建築改良物所有權狀、房屋租賃契約書、存證信函等件為證，復為被上訴人所不
否認，堪信為真實。查系爭房屋之基地，地目為鐵，土地分區使用編定為「鐵路用地
」「道路用地」，非屬「商業區」，為上訴人所不爭執。依桃園縣政府工務局八七、
六、一桃縣工建（戍）字第二六九二號簡便行文表所示（反面解釋），即不能作商業
使用。甲○○向桃園縣政府申請營利事業登記，亦因「本案應辦理用途變更」，致遭
退件，有桃園縣政府營利事業登記案件聯合作業審核表影本可稽，甲○○即於八十五
年三月一日，以存證信函通知上訴人，交付建物使用執照，始知其用途登記為「車站
」，無法作商業使用，乃要求上訴人變更其用途為「商業」，上訴人亦函復「本局將
研擬……辦理用途變更事宜」，有上訴人復函影本在卷可憑。是被上訴人主張系爭房
屋不能作商業使用，申請營利事業登記，堪以採信。上訴人標租經管省有土地房屋之
公告，其租賃標的物上雖記載地目為「鐵」，但都市計劃使用區○○○○路用地」「
道路用地」，卻空白，其隱瞞系爭房屋非「商業區」，不得作商業使用，至為明顯。
依鐵路附屬事業經營規則第三條、第五條前段規定，上訴人得於各地車站內，在經交
通部核准後，從事商業上之經營，並可交由國民經營，且如與其他主管機關有關者，
應報請交通部會商有關機關核准之。依上訴人標租系爭房屋之公告，在公告之「依據
」欄內，未載經交通部核准。上訴人亦未報請交通部會商桃園縣政府核准於系爭房屋
經營商業事業。系爭房屋因而無法作為商業使用。可知，鐵路局房屋經交通部核准並
經洽商有關單位變更用途，尚非不可經營商業。然在未洽商有關單位變更（用途）之
前，能否作商業使用，非一般從事商業之被上訴人所得知悉。查上開標租公告內，載
明租用用途為：「金融、保險、擔保、信託、證券、銀樓、當業、買賣、國際貿易、
倉庫、廣告、傳播、娛樂、飲食服務等業。」足使人誤為可作「商業用途」，並得申
請「特許」或「一般」營業執照，上訴人所辯已就租賃物之內容為詳盡說明，並無隱
瞞，被上訴人於承租前即得知系爭租賃物土地之地目為「鐵」，應如何應用，是否得
做商業用途，當知之甚明云云，自無足採。至鐵路局承辦人員被訴詐欺獲不起訴處分
，仍不足為被上訴人隱瞞上開「分區使用」項目之有利證據。系爭房屋租賃契約已就
租賃物用途予以特定，如被上訴人甲○○將系爭房屋以租約第二條所列用途以外之方
式使用之，則屬違約將遭終止租約。上訴人雖謂系爭房屋出租招標時，曾於公告要求
投標人前往現場查看，並以現狀出租云云，但此既非兩造契約之內容，又僅要求承租
人按租賃標的物現在之物理狀態下承租而已，上訴人不得因此免除民法第四百二十三
條交付合於約定使用收益之租賃物之義務。上訴人雖能提供租賃物，但自始即無法提
供合於所約定使用之租賃物，此仍屬租賃標的物效用上之瑕疵，被上訴人指為給付不
能，租賃契約為無效乙節，亦無足採。可知被上訴人無法提供商業使用之房屋予上訴
人甲○○使用，即未能達租賃物之使用目的，堪以採信。按「出租人應以合於所約定
使用收益之租賃物交付承租人，民法第四百二十三條定有明文，此乃出租人之主要義
務，而與承租人租金之支付義務互有對價關係，出租人如不盡此義務，承租人自得行
使其同時履行抗辯。」（參照最高法院六十九年台上字第一七九八號判決要旨）。上
訴人既無法提供合於商業用途使用之系爭房屋，甲○○自得依民法第二百六十四條主
張同時履行抗辯權，拒絕支付租金。從而被上訴人甲○○就租金之給付，即無遲延責
任，上訴人即不得依約請求被上訴人給付違約金。上訴人雖引最高法院七十八年台上
字第七十四號判決，謂甲○○不得遲至契約終止後始主張同時履行抗辯云云。但查本
件上訴人係因被上訴人拒絕支付租金，方行起訴。則被上訴人甲○○拒絕支付租金之
行為，即為主張同時履行抗辯之具體表現。且被上訴人甲○○於第一審審理時，法官
問未交租金時，即表示：「我並不是沒交，是因要等原告讓我們能繼續營業，變更營
業用途。」可見被上訴人甲○○於收受桃園縣政府要求停止營業之公文後，再收到上
訴人於八十四年月三十日之繳納租金通知單，被上訴人拒絕繳納租金，應屬行使同時
履行抗辯。退萬步言，縱被上訴人係在契約終止後始行使同時履行抗辯，亦非法所不
許。依上訴人所引最高法院七十八年台上字第七十四號判決要旨，最高法院係認契約
因解除而溯及消滅契約效力後，不能再行主張同時履行抗辯權。而本件契約終止，契
約終止並無溯及消滅契約效力，所以上訴人仍得憑原契約要求給付租金，因此被上訴
人仍得憑原契約主張同時履行抗辯，無論原契約是否已經終止。契約終止與消滅在效
力上既有顯著之不同，則前揭最高法院判決之結論自不得比附援引本件。因此被上訴
人仍得在契約終止後，於上訴人要求履行契約上之債務時，主張同時履行抗辯。被上
訴人甲○○有占有系爭房屋，則其返還不當得利之範圍，係以「所受利益」為限。兩
造所約定者，既應符合租約第二條所列使用範圍之用途，而上訴人確又無法提供出合
於該用途之系爭房屋。且系爭租約所約定之租金，係以系爭房屋能以租約第二條所列
各種商業用途來使用之情況下，由兩造所約定者。因此，被上訴人甲○○於上訴人終
止租約後就系爭房屋之占有，因無法營業可謂毫無受有利益可言。上訴人稱被上訴人
甲○○於原審提出反訴時尚主張每月可有三十萬元以上之獲利，而認此與被上訴人甲
○○所辯使用該屋並無任何利益矛盾云云。但上訴人所稱之每月獲利，是在系爭房屋
可供商業使用之情況下所為之主張。如無法供商業使用，則占有系爭房屋根本毫無任
何利益可言。因此假設被上訴人甲○○有占有系爭房屋，且受有利益，其所受有利益
者，應限於在無法以租約第二條所列各種商業用途而使用之情況下，計算其利益，故
上訴人應就上訴人所得取之利益負舉證責任。一般實務見解，出租人可請求相當於租
金之不當得利者，係限於出租人已提出合於約定使用之租賃物之情形而言，此與前述
本件之情形有所不同。從而，上訴人請求被上訴人給付未付之租金二百四十三萬一千
六百十二元（包括擴張聲明部分）及不當得利之損害金一百萬六千五百十元，應予駁
回，為其判斷之基礎。
查原審既謂被上訴人甲○○拒付租金，並不負遲延責任（見原判決正本第十六頁），
則出租人即上訴人即不得以甲○○積欠租金為由終止租約，乃又謂「本件契約終止」
（見原判決正本第十七頁），已有理由矛盾之違誤。且原審繼謂「無論原契約是否已
終止…被上訴人……仍得……主張同時履行抗辯。」（見原判決正本第十七頁），則
就是否已合法終止租約，似又未審認明確，縱認租約已合法終止，但究於何時終止，
因攸關上訴人得自何時起算請求返還不當得利，亦有待進一步調查審認。次查租約經
合法終止後，出租人即無再依民法第四百二十三條以合於所約定使用收益之租賃物交
付承租人之義務，承租人亦不受限於原租約用途，而可能為任意使用（但係無權使用
），故出租人雖未保持合於租約約定使用收益之狀態，亦難謂此時原承租人（其實已
為無權占有人）毫無利益，參以被上訴人甲○○於第一審亦稱「被告自八十三年七月
間開始營業後均有依法繳納營業稅、教育捐及娛樂等稅捐」（見第一審卷第一○九頁
），益見其雖無法申辦營利事業登記，占用系爭房屋並非毫無利益。乃原審謂「甲○
○於上訴人終止租約後就系爭房屋之占有，因無法營業可謂毫無利益可言。」（見原
判決正本第十七頁理由八之(二)），是否的論，自非無斟酌之餘地。原審未予審認明確
，遽為上訴人不利之判決，自有可議。又主債務人部分既應發回更審，連帶保證人乙
○○部分，自應併予發回。上訴論旨，指摘原判決不當，求予廢棄，非無理由。
據上論結，本件上訴為有理由，依民事訴訟法第四百七十七條第一項、第四百七十八
條第一項，判決如主文。
中      華      民      國    八十八    年     十一     月     十九     日
                              最高法院民事第一庭
                                  審判長法官  李  錦  豐
                                        法官  楊  鼎  章
                                        法官  李  慧  兒
                                        法官  王  茂  修
                                        法官  顏  南  全
      右正本證明與原本無異
                                              書  記  官
中      華      民      國    八十八    年     十二     月      八      日
                                                                       Ｑ
